【裁判字號】    94,重上更(三),5
【裁判日期】    950223
【裁判案由】    偽造有價證券
【裁判全文】
臺灣高等法院花蓮分院刑事判決     94年度重上更(三)字第5號
上訴人即自訴人    丙○○○股份有限公司
代  表  人  丁○○
代  理  人  簡燦賢律師
            盛枝芬律師
被      告  戊○○
            辛○○
            己○○
上列三人共同
選任辯護人  李百律師
被      告  子  ○  女  民國○○年○月○日生
                    身分證統一編號：Ｚ000000000號
                    住花蓮市○○路676號
            庚○○  男  民國○○年○月○○日生
                    身分證統一編號：Ｚ000000000號
                    住花蓮市○○路676號
            壬○○  男  民國○○年○○月○○日生
                    身分證統一編號：Ｚ000000000號
                    住花蓮縣壽豐鄉○○村○○路○段6巷15
                      號
上列三人共同
選任辯護人  林武順律師
上列上訴人因偽造有價證券案件，不服臺灣臺東地方法院85年度
自字第12號中華民國86年7月30日第一審判決（移送併辦案號：
臺灣臺東地方法院檢察署84年度偵字第1012號、85年度偵字第14
31號），提起上訴，經最高法院第三次發回更審，本院判決如下
：
    主  文
上訴駁回。
    理  由
一、本件上訴人即自訴人丙○○○股份有限公司（下稱：昭陽公
    司或自訴人公司）在原審法院之自訴意旨略以︰被告子○因
    恐其與自訴人公司間之民事訴訟無法獲勝，明知被告即自訴
    人公司前任董事長戊○○保管自訴人公司之印章，竟與被告
    戊○○、辛○○、己○○、壬○○、庚○○等人共同基於意
    圖供行使之用之犯意聯絡，先後以自訴人公司名義偽造如附
    表所示之本票4紙（票號、發票日、到期日、金額、執票人
    均詳如附表所示）；嗣被告辛○○、己○○（原審判決及本
    院前審判決均誤植為庚○○）及壬○○3人並進而提出行使
    ，分別於民國（下同）84年間持上開附表編號1至3號之本票
    向台灣台東地方法院民事庭聲請，經裁定准予強制執行在案
    ，因認被告等6人共涉刑法第201條第1項之偽造有價證券罪
    嫌云云。
二、訊據被告子○、戊○○、辛○○、己○○、壬○○、庚○○
    等6人均堅詞否認有何偽造有價證券之犯行。
    被告戊○○辯稱：系爭4紙本票均非偽造，係由昭陽公司實
    際負責人甲○○授權簽發，且公司印鑑平日並非由伊保管，
    都是甲○○在保管等語。
    被告辛○○辯稱：81年6月24日昭陽公司因財務困難，亟需
    用錢以支付購買東海國宅土地價款，甲○○、李榮義、乙○○兄弟3人乃至被告戊○○住處，透過被告戊○○，並由被
    告戊○○於本票上背書後，向伊借款新台幣（下同）860萬
    元，伊乃將款項如數轉帳存入自訴人公司所指定當時負責人
    乙○○華南銀行台東分行3207-2支票存款帳戶內，原約定借
    款期間為3個月，後延至7個月後，始簽發如附表編號1所示
    之本票，由甲○○交付，因雙方是姻親關係，甲○○保證必
    定還款，且利息係昭陽公司支付，故一直未提示等語。
    被告己○○辯稱：81年6、7月間甲○○買下昭陽公司（按昭
    陽公司原股東為謝振碗等人於81年7月8日退股，由乙○○等
    承受並申請變更登記，84年度偵字第1012號卷第204頁）時
    ，伊曾提供伊及伊母親所有之房屋供昭陽公司對外貸款（由
    李榮義出面向癸○○○貸款），充當其對昭陽公司之出資額
    750萬元，而為昭陽公司之股東，嗣因昭陽公司資金不足，
    為爭取貫申公司出資，使貫申公司在持股上占有優勢，82年
    7月間，伊應甲○○、李榮義之要求退股，甲○○乃加計紅
    利後簽發如附表編號2所示之本票交付予伊，因伊曾任昭陽
    公司之監工，深知昭陽公司財務狀況不佳，且為姻親關係，
    自不便貿然提示等語。
    被告子○辯稱：伊出資供自訴人公司購買興建東海國宅土地
    ，經自訴人公司允以紅利6600萬元而交予如附表編號3、4所
    示之本票，嗣伊向被告壬○○借款而轉讓如附表編號3所示
    之本票等語。
    被告壬○○辯稱：83年10月間被告子○以自訴人公司興建國
    宅為由，交予如附表編號3所示之本票向伊借款3300萬元等
    語。
    被告庚○○辯稱：81年7月間自訴人公司購地興建國宅時，
    伊曾出資3800萬元，嗣甲○○要求伊退出，乃簽發交予如附
    表編號4所示之本票作為紅利等語。
三、按犯罪事實應依證據認定之，無證據不得推定其犯罪事實；
    又不能證明被告犯罪者，應諭知無罪之判決，刑事訴訟法第
    第154條第2項、第301條第1項分別定有明文。而事實之認定
    ，應憑證據，如未能發現相當證據，或證據不足以證明，自
    不能以推測或擬制之方法，以為裁判基礎；且認定不利於被
    告之事實，須依積極證據，苟積極證據不足為不利於被告事
    實認定時，即應為有利於被告之認定，更不必有何有利之證
    據；又認定犯罪事實，所憑之證據，無論直接或間接證據，
    其為訴訟上之證明，須於通常一般之人均不致於有所懷疑，
    而得確信其為真實之程度者，始得據之為有罪之認定，倘其
    證明尚未達到此一程度，而有合理性懷疑之存在時，即無從
    為有罪之認定（最高法院40年台上字第86號、30年上字第81
    6號、76年台上字第4968號判例要旨參照）。
四、兩造所不爭執之部分：
  (一)系爭4張本票上之昭陽公司之印鑑章為真正。
  (二)系爭4張本票係被告戊○○為簽發。
  (三)甲○○係自訴人公司興建東海國宅之原始策劃人，自81年7
    月8日起至82年5月間擔任自訴人公司董事，亦為實際負責人
    ，乙○○僅係掛名之董事長，被告戊○○係於82年6月至8月
    間擔任昭陽公司之董事長，嗣後即由丁○○接任。
  (四)乙○○擔任自訴人公司掛名董事長期間，公司印鑑章及乙○○私章均由甲○○保管。
  (五)乙○○華南銀行台東分行3207-2支票存款帳戶內，係提供自
    訴人公司調度資金使用。
五、被告戊○○部分：
    自訴人公司認被告戊○○偽造系爭4張本票，無非以其簽發
    系爭本票係其卸任董事長職務後，未將公司印鑑章交回，而
    於82年5月至83年3月17日間所偽造。然查：
  (一)自訴人向台灣台東地方法院檢察署檢察官提出本件告訴之初
    ，或稱本票遭偽造，或稱其公司印章遭偽造，嗣經送鑑定確
    認系爭本票上公司印鑑章為真正後，始改口謂係公司印章遭
    盜用，然或稱其簽發系爭附表編號1、3、4所示之本票，並
    未經昭陽公司名義負責人乙○○，或實際負責人甲○○授權
    ，而附表編號2所示之本票係其卸任董事長職務後，未將公
    司印鑑章交回所偽造，繼又改稱系爭4張本票，係被告戊○○卸任董事長職務後，未將公司印鑑章交回而偽造，說詞反
    覆，證據之信憑性不高。
  (二)憲兵司令部刑事支援中心85年5月20日（85）綱得字第06732
    號鑑驗通知書，僅能證明系爭4張本票上之公司印鑑章為真
    正，至於負責人乙○○之印章，僅謂系爭本票上關於乙○○
    之印文，與同時送鑑之印鑑章有所不符，何況自訴人公司用
    章浮濫，至少有5、6顆章之多，負責人乙○○之印章亦有相
    同情形，有前開鑑驗通知書附卷可據，足認自訴人公司對於
    印章之管理至為疏失，尚難逕謂蓋於系爭本票上之乙○○印
    章係出於偽造。
  (三)自訴人公司原先係告訴本票遭偽造云云，或稱其公司印章遭
    偽造等情，已如前述，嗣於85年5月20日，前開鑑驗通知書函
    覆原審法院，記載系爭本票上公司印鑑章，曾於被告戊○○
    卸任後之82年11月25日持往台灣中小企業銀行台東分行辦理
    公司及負責人丁○○之印鑑更換手續後，證人莊憲忠於85年7
    月11日原審法院84年度東簡字第73號確認本票債權不存在之
    訴中，即證稱：「82年底我與戊○○、丁○○、林淑燕去銀
    行換印鑑章，後來蓋印鑑章（就是系爭支票印章）印章由戊○○帶回云云（本院上訴卷(二)第115、466頁），嗣後自訴人
    即改口公司印鑑章遭被告戊○○盜用，證人莊憲忠之證詞明
    顯係為避免與鑑定通知書記載矛盾之說詞，又證人莊憲忠為
    昭陽公司之董事，並為該公司合資興建東海國宅之貫申公司
    副總經理，此有自訴人公司登記案卷中之變更登記事項卡1
    件在卷可證，故其與昭陽公司有密切之利害關係，灼然可見
    ，其證詞之證明力如何，已堪置疑。況自訴人公司陳稱：法
    定代理人丁○○就任後，沒管公司事，不知印章在何處等語
    （原審卷第152頁），嗣經鑑定後，又改稱於82年11月25日
    曾持往銀行辦理印鑑變更，印鑑章在被告戊○○手裡，說詞
    前後不一致，益證前述莊憲忠之證詞，不可採信。
  (四)自訴人公司代表人丁○○稱：「昭陽公司成立之初，台灣中
    小企銀之印鑑章即一直由戊○○保管使用，此由中小企銀之
    甲存支票全由戊○○簽發，少數由其妻李素勤簽發可證。」
    （原審卷第222頁背面）。」、證人李榮義稱：「其實到83
    年印章都由戊○○保管，昭陽由子○掌控，……昭陽的印鑑
    都是由戊○○在保管…」（原審卷第193頁背面）、證人林
    淑燕證述：「（子○在公司期間，戊○○有無掌管公司？）
    沒有，都由子○管理，印鑑章也在子○處，戊○○只是傀儡
    ……」（84年度偵字第1012號第449頁背面）、被告子○供
    稱：「…82年5月受託保管印鑑章，83年3月17日交還莊憲忠
    …」（原審卷第194頁背面）。此外，再佐以82年5月30日協
    議書第七點(四)，公司印鑑章交被告子○保管，及83年3月7日
    協議書第四點被告子○應交還公司印鑑章之記載，足認82年
    6 月至83年3月間，公司之印鑑章確係由被告子○保管之中
    ，並非被告戊○○所保管，而印鑑章嗣後亦由子○交還公司
    ，則被告戊○○又該如何取得印鑑章用以簽發系爭本票？被
    告戊○○係自訴人公司之副總經理兼財務，數度在自訴人公
    司與子○間簽訂之協議書上擔任連帶保證人或見證人，與被
    告子○顯係立於對立之立場，豈能謂被告戊○○係被告子○
    之傀儡，而由子○將印鑑章交其偽造系爭本票？
  (五)綜上，足認系爭本票並非在82年5月至83年3月17日被告子○
    持有公司印鑑章期間所偽造，自訴人稱系爭本票係被告戊○○於該段期間內，倒填日期而偽造等情，不足採信。因此，
    所要審究者，為系爭4紙本票簽發期間，有無經過自訴人公
    司實際負責人甲○○或名義負責人乙○○之授權？
  (六)甲○○、乙○○雖均否認有交付或授權被告戊○○簽發系爭
    本票之事實（原審卷第294頁、本院上更(二)卷第87、90頁）
    。然查：
    (1)如附表編號2所示之本票，係被告戊○○擔任自訴人公司
      董事長期間所簽發，不生偽造問題。
    (2)證人乙○○證稱：當時總經理是甲○○，財務由被告戊○○、李素勤處理（83年度偵字第1932號卷第125頁反面）
      ，並於原審民事庭審理時自陳：華南銀行（台東分行）
      3207-2號帳戶是請姊姊李素勤及姊夫戊○○幫忙開戶，這
      戶頭是供戊○○、甲○○使用的，有答應給甲○○用、印
      章就放在戊○○及伊姊李素勤那邊等語（本院上訴卷(一)第
      99頁）。足見被告戊○○有經管昭陽公司財務調度資金之
      事實，且與甲○○均有被授權為公司處理財物、資金融通
      之權，而前開帳戶在自訴人公司81年7月成立前，即供甲○○等人調度資金所使用，故於公司成立後仍供自訴人公
      司繼續使用。被告戊○○既獲授權以乙○○前開支票帳戶
      ，為自訴人公司管理調度財務，而簽發本票與簽發支票借
      貸財物，同屬於民間調度資金常見之方法，故簽發本票調
      度資金，應仍在董事長乙○○可預見之授權範圍內，自不
      能因前開帳戶為支票帳戶，而謂被告戊○○僅獲授權簽發
      支票，不得簽發本票。
    (3)甲○○為自訴人公司之總經理，又為公司之實際負責人，
      且保管公司印鑑章及乙○○私章，為兩造所不爭執，故被
      告戊○○雖獲授權簽發本票，於簽發如附表所示之本票後
      ，交由甲○○取用乙○○之印章蓋章於本票之上，然後再
      交還被告戊○○持以行使，自難謂與事理有違。
    (4)自訴人公司於82年12月10日、83年10月5日、10月7日、11
      月10日、12月10日曾簽發金額分別為3000萬元（第096264
      號）、1700萬元（第096267號）、1364萬元（第096269號
      ）、2258萬元（第096273號）、1801萬元（第096275號）
      共本票5張予貫申公司，貫申公司並據以向原審法院聲請
      強制執行，有原審84年度票字第801至805號等5件裁定在
      卷可稽，並經本院前審調閱上開卷宗審認無誤。且上開本
      票並非連號，可信自訴人公司除上開本票外，仍有簽發其
      他本票。故自訴人公司稱：其一向僅簽發支票作為支付工
      具，除簽予被告子○2紙保證票外，未曾簽發任何本票（8
      4年度偵字第1012號第77頁反面)，顯與事實不符，殊難採
      信。
    (5)甲○○、乙○○雖均否認有交付或授權被告戊○○簽發系
      爭本票之事實（原審卷第294頁、本院上更(二)卷第87、90
      頁）。然查，雙方家族已因建屋投資糾紛而衍生多起民刑
      訴訟，纏訟10餘年（雙方10餘年來之訴訟案件，詳如卷附
      外放之訴訟資料），雙方雖有姻親關係（按戊○○之妻李
      素勤為甲○○、乙○○之胞姐），惟彼此立場涇渭分明、
      利害相反，自無從期待其2人持平而為誠實之證言，是渠
      等之證詞不免偏頗，自無從遽以採信。
六、被告辛○○部分：
    自訴人公司認被告辛○○涉犯共同偽造本票，無非以被告辛○○持有如附表編號1所示之860萬元之本票之借款，係被告
    戊○○向被告辛○○私人之借款，並非自訴人公司之借款。
    然查：
  (一)本票係無因證券，不以原因關係有效為要件。自訴人公司縱
    使無該筆860萬元之借款，與系爭編號1之本票是否為偽造，
    根本係屬二事。換言之，縱然無該筆860萬元之借款，亦不
    能直接認定該張本票係出於偽造。
  (二)何況，系爭本票編號1所示之860萬元，係被告戊○○獲授權
    後所簽發，且該筆款項確有匯入乙○○華南銀行台東分行32
    07-2支票存款帳戶內，為自訴人公司所自認，並有存款存摺
    、取款憑條、支票存款送款單附卷可證。
  (三)依自訴人公司製作之「丙○○○股份有限公司興建東海國宅
    經歷要點日報表」首頁（84年度偵字第1012號偵查卷第38頁
    ）記載，乙○○雖於81年7月8日起始擔任自訴人公司之董事
    長，然該公司自同年6月24日起至8月15日止，均使用乙○○
    上述銀行帳戶存款，支付購買國宅土地價款，則被告辛○○
    將上述款項轉入該帳戶後，自訴人公司實際負責人甲○○因
    而交付系爭編號1所示之本票乙紙予被告辛○○，難謂有任
    何不合理之處。且該情亦為原審86年10月17日85年度簡上字
    第24號確認本票債權不存在事件民事確定判決所認定之事實
    （本院上訴卷(二)第197至212頁）。
  (四)自訴人公司雖係81年7月間成立，但成立該公司之目的係為
    興建東海國宅，故當時籌辦公司與尋覓資金購地建屋係同時
    進行，為自訴人所自認，而自訴人公司成立前後，因亟須支
    付購地款，故為爭取時效，於公司成立前，以乙○○提供之
    上述帳戶調度資金，嗣後被告辛○○該筆匯款亦連同其他資
    金，共計2000萬元用以支付購買東海國宅用地第1期價款（
    自訴人公司本院上更(三)卷95年2月9日自訴理由補充狀），則
    以自訴人公司成立前後，需款孔急，多方尋覓投資人，應可
    理解，顯見該筆匯款確係被告辛○○投資自訴人公司之款項
    。且自訴人公司自成立後資金調配並不順利，被告戊○○既
    與甲○○等人，共同參與東海國宅之購地及興建，且被告戊○○亦負有調度資金之責，則其邀請其兄之被告辛○○一同
    投資，應合乎常情。自訴人稱該筆款項係被告戊○○向被告
    辛○○之私人借款，僅屬臆測之詞，並未為適當舉證，難以
    採信。
  (五)該筆款項既係被告辛○○之投資款，且應係應被告戊○○之
    邀始行投資，故其於投資後為求債權獲得擔保，遂要求邀其
    參與之被告戊○○於本票上背書，亦不無可能，故被告戊○○供稱：「因為我有介紹昭陽公司向辛○○借錢，為了向他
    負責，所以由我背書」（本院上更(二)卷第175頁），應屬可
    信。另茍如自訴人所稱此張本票係被告戊○○所偽造，則衡
    諸常情，被告戊○○必極盡撇清之能事，要無更在本票上背
    書之理。至於為何於到期日後仍不行使權利，而遲至84年後
    才行使，純係債權人行使權利之選擇，何況被告辛○○行使
    權利之際，仍在本票3年之時效期內，亦無不行使權利之情
    。故自訴人稱該筆款項，如非被告戊○○之私人借款，被告
    戊○○為何會在該本票上背書？又為何被告辛○○從未向自
    訴人公司催討債務請求利息？要無可採。
七、被告己○○部分：
    自訴人認被告己○○涉犯共同偽造本票，無非以被告己○○
    並未投資自訴人公司，顯見其持有如附編號2所示之1000萬
    元之本票，係出於偽造。然查：
  (一)本票係無因證券，不以原因關係有效為要件。自訴人公司縱
    使無該筆1000萬元之投資款，與系爭編號2之本票是否為偽
    造，亦屬二事。換言之，縱然被告己○○並無該筆1000萬元
    之投資款，亦不能直接認定該張本票係出於偽造。
  (二)被告戊○○供稱：「這1000萬的本票筆跡是我的，但是大、
    小章應該是甲○○蓋的，當時我是董事長，其實事情還是甲○○在處理，另外還有1張3300萬元、3張1100萬元、1張860
    萬元的本票都是我開的，但印章到底是甲○○拿給我蓋的還
    是他自己蓋的我真的記不起來（本院上更(二)第173、174頁）
    ，足見系爭編號2之本票，並非出於偽造。至於自訴人公司
    另案在原審84年度東簡字第94號民事案件，訴請確認被告己○○執有之前開本票債權不存在之訴（本院上訴卷(二)第74
    至77頁）雖獲判決勝訴，惟該判決係以自訴人公司簽發該本
    票予被告己○○作為退股金乙節，並未經公司依法決議，而
    為被告己○○敗訴之判決。嗣經被告己○○提起上訴，原審
    法院雖駁回上訴人己○○之上訴，但於理由(四)則仍認定該本
    票為自訴人公司所簽發無誤，並指明自訴人所稱本票上印鑑
    乃戊○○偽刻或盜用，並未舉證，不可採信。
  (三)81年7月8日自訴人公司辦理公司變更登記後，被告己○○列
    為公司股東，出資300萬元，有股東同意書足憑（84年度偵
    字第1012號偵查卷第203頁），嗣於82年8月10日自訴人公司
    臨時股東會改選丁○○為董事長後，被告己○○即自股東名
    簿內除名，有董事名單、股東名簿在卷可證（同上卷第247
    、250頁），足證被告己○○於自訴人公司成立之初，確有
    投資，否則豈會被列名為股東。而被告己○○確實自82年8
    月10日退股，且嗣後即未再列名為股東，故其所辯82年7月
    間，應甲○○、李榮義之要求退股，甲○○乃加計紅利後簽
    發如附表編號2所示之本票交付予伊等語，尚非無據。最高
    法院發回意旨指摘：被告己○○之股份於82年11月間又登記
    為戊○○、李素勤名義，可見其股份實質上既未退還自訴人
    公司，自訴人公司豈有可能簽發系爭本票以支付其退股金及
    紅利（93年度台上字第6705號判決第8頁第4、5行）。然查
    ，82年8月10日之股東名簿，被告戊○○、己○○均未列名
    為股東，被告戊○○之妻李素勤持股3100股，82年11月4日
    被告己○○亦未列名為股東，被告戊○○列名為股東，持股
    4065股，李素勤持股增為3160股，有股東名簿可稽（同上卷
    第249、267頁），因此，被告戊○○、李素勤增加之股份，
    並非來自被告己○○，最高法院該部分發回意旨，恐有誤會
    。
  (四)被告己○○雖稱82年7月間，應甲○○、李榮義之要求退股
    ，惟實際辦理退股日期為82年8月10日，簽發本票支付退股
    金及紅利之日期為82年7月30日。依據82年7月28日甲○○代
    表自訴人公司與被告子○等所訂之協議書內容觀之，顯見雙
    方當時已在協商終止82年5月30日協議書所訂之合作事宜，
    而自訴人公司所投資興建之東海國宅，金額頗大，自訴人公
    司財務困窘，被告子○一旦退出勢必影響整個投資案，為防
    資金呈現空洞期，在與被告子○協商終止合作事宜期間，自
    有另尋合作對象之必要，因此，自訴人公司在簽訂協議書前
    後，如已徵得貫申公司同意合作，為讓其在持股上占有優勢
    ，事先要求被告己○○退股，並允諾退還入股金並加給紅利
    ，亦合乎經驗法則。自訴人公司稱82年8月18日才與子○終
    止合作契約，同年9月始與貫申公司接，同年11月才簽合作
    契約，不可能於同年7月即簽發前揭本票等語，不足採信。
  (五)自訴人公司另稱癸○○○於84年11月17日偵查中證稱向其借
    款之人為被告戊○○、陳林田、李榮義及李賴鑾等4人，並
    由陳林田提供台東市○○段1436號土地供作擔保，借款2500
    萬元，顯見被告己○○所辯以前開土地借款充作入股金等語
    ，不可採信。惟被告戊○○於當時亦陳稱：「（為何寫750
    萬元？）借2500萬，陳、林（應係「李」之誤）2家各2間房
    子，所以各分1250萬，我這間房子是750萬，己○○部分500
    萬。」（84年度偵字第1012號偵查卷445頁反面），顯見被
    告己○○雖未具名向癸○○○借款，但仍有應負擔部分，至
    於負擔金額究竟為750萬元或500萬元，係其內部問題。
八、被告子○部分：
    自訴人認被告子○涉犯共同偽造本票，無非以其與被告子○
    所簽訂之81年10月26日契約書，及82年4月20日協議書，均
    僅載明以支票給付6600萬元之紅利，而非本票。且簽發支票
    係依82年4月20日協議書，豈有於82年1月16日即簽發系爭編
    號3之本票。然查：
  (一)被告子○確有出資供自訴人公司購買興建東海國宅土地（至
    於出資金額究為2850萬元、3825萬元、3500萬元或6300萬元
    ，雙方各執一詞），自訴人公司亦允諾給予紅利6600萬元，
    有81年10月26日乙○○與庚○○簽訂之契約書、82年4月20
    日自訴人公司與子○簽訂之協議書可證，而甲○○、丁○○
    於偵查中亦坦承：確有面額合計為6600萬元之票據、即面額
    3300萬元本票乙張、面額1100萬元本票3張（84年度偵字第1
    012號偵查卷第428頁反面、第431頁反面）。
  (二)依81年10月26日之契約書，自訴人公司承諾分18期歸還紅利
    6600萬元（原審卷第142頁)，另依82年4月20日之協議書（
    一）自訴人公司提供之擔保範圍包括紅利6600萬元，及（四
    ）約定「紅利部分新台幣：6600萬元，分為2期償還，各為
    3300萬元…」（原審卷第143、144頁），足見82年4月20日
    之協議書係因自訴人公司未依81年10月26日之契約書履行，
    才另行簽訂。而81年10月26日之契約書，雙方既僅約定紅利
    給付之總額及給付之期數，自不得據此推論每期約給付366
    萬餘元，故縱有簽發本票，每張金額亦應為366萬元。另82
    年4月20之協議書僅係補充81年10月26日契約書之履行，亦
    不能因該協議書僅載明以支票給付紅利，而推論之前未有系
    爭編號3、4之本票存在。故被告子○為擔保紅利債權獲得清
    償，而要求自訴人公司簽發本票，應與一般經驗法則無違。
    是被告子○供稱：6600萬元的本票是82年1月中旬簽發的（
    本院上更(二)卷第261頁），應屬可信。
  (三)況且，該協議書（四）僅記載，給付紅利之方式由自訴人公
    司簽發支票，如依原約定分為2期給付，應簽發2張3300萬元
    之支票來給付紅利，但嗣後自訴人公司，係簽發台灣中小企
    業銀行3張1100萬元，及1張3300萬元，日期分別為82年4月2
    0日、83年10月24日、84年4月20日及84年10月20日之支票來
    給付紅利（原審卷第232、233頁），足見該4張支票應是雙
    方多次協調後之結果。故於協調過程中，被告子○才會要求
    依據原約定之本票金額，另行簽發同額之支票，否則，怎會
    憑空違背原約定給付方式，而簽發前述支票？
九、被告壬○○部分：
    自訴人認被告壬○○涉犯共同偽造本票，無非以其與被告子
    ○間並未有借貸關係，故其從被告子○處受讓系爭編號3所
    示之本票，並加以行使，顯有偽造本票之犯意。然查：
  (一)被告子○所持有之系爭編號3本票為真正，已如前述，且被
    告子○與壬○○間確有上述金錢往來借貸之事實，更有被告
    子○及壬○○分別在花蓮市第一信用合作社647-0號帳戶（
    子○）存摺、000-00000-0號帳戶（壬○○）存款取款憑條
    、支票影本多紙在卷可稽（本院上訴卷(二)第172至182頁），
    顯見被告2人間確有金錢往來。縱其往來金錢之數額，與系
    爭編號3本票所示之3300萬元不合，惟本票係無因證券，不
    以原因關係有效為要件，亦不得據以推論其由被告子○處受
    讓該本票並加以行使，即有偽造本票之共同犯意。故自訴人
    公司以彼等間往來之金錢不實（自訴意旨借貸金額不實、未
    查證被告子○信用即借款、支票遭假處分後怎可能再借款等
    情），即率以認定被告壬○○應負偽造本票之責，尚嫌速斷
    。
  (二)至最高法院發回意旨指摘，被告子○已於82年7月28日解除
    與上訴人公司興建東海國宅之合作契約，豈有可能於1年後
    之83年10月，再以協助自訴人公司興建東海國宅為由，持系
    爭編號3之本票向被告壬○○借款等語。惟此可能係被告子
    ○向被告壬○○借款之說詞，不能推翻2人間確有借款之事
    實。
十、被告庚○○部分：
    自訴人認被告庚○○涉犯共同偽造本票，無非以被告庚○○
    並未投資自訴人公司，故其從被告子○處受讓系爭編號4所
    示之本票，並加以行使，顯有偽造本票之犯意。然查：
  (一)被告庚○○與被告子○為夫妻，被告子○確實有投資自訴人
    公司，已如前述（只是投資金額多寡，雙方爭執頗大），故
    被告子○有權取得系爭本票，而本票係無因證券，不以原因
    關係有效為要件，故被告庚○○自被告子○處受讓系爭本票
    ，並加以行使，自不生偽造或行使偽造本票之問題。
  (二)至最高法院發回意旨指摘，該張本票金額鉅大，如確已遺失
    ，為何未向法院聲請公示催告及請求除權判決等語。惟此係
    被告庚○○遺失本票後，是否行使保全本票權利之問題，系
    爭本票既屬真正，不生偽造或行使偽造本票之問題。
十二、綜上，自訴人公司自訴理由，多屬臆測之詞，且憑該等臆
      測之詞纏訟再三，並無積極證據證明被告戊○○等6人有
      如何之犯意聯絡及行為分工而確實犯有如自訴意旨所載之
      偽造及行使有價證券之罪名。此外，復查無其他積極證據
      足資證明被告戊○○等確有偽造系爭4紙本票之犯行，被
      告戊○○等6人犯罪事實不能證明。原審因而諭知被告戊○○等6人無罪之判決，核無不當。自訴人上訴意旨仍認
      被告戊○○等6人應成立上開犯罪云云，指摘原判決不當
      ，為無理由，應予駁回。
據上論斷，應依刑事訴訟法第368條，判決如主文。
中    華    民    國    95    年    2     月    23    日
                  刑事庭審判長法  官  謝志揚
                              法  官  蔣有木
                              法  官  湯文章
以上正本證明與原本無異。
如不服本判決，應於判決送達後10日內向本院提出上訴狀。其未
敘述理由者，並應於提出上訴狀後10日內向本院補提理由狀（須
附繕本）。
                              書記官  李德霞
中    華    民    國    95    年    2     月    23    日
附  表：
┌───┬──────┬────┬───┬───┬──────┬────┐
│編  號│票        號│發 票 人│發票日│到期日│票 面 金 額 │執 票 人│
├───┼──────┼────┼───┼───┼──────┼────┤
│      │０三六七九八│昭陽公司│1.│7.│八百六十萬元│辛 ○ ○│
│  １  │            │負責人：│      │      │            │        │
│      │            │乙○○  │      │      │            │        │
├───┼──────┼────┼───┼───┼──────┼────┤
│  ２  │一三七六五七│同    右│7.│12.│一千萬元    │己 ○ ○│
│      │            │負責人：│      │      │            │        │
│      │            │戊○○  │      │      │            │        │
├───┼──────┼────┼───┼───┼──────┼────┤
│  ３  │一七九八三四│同    右│1.16.│4.20.│三千三百萬元│壬 ○ ○│
│      │            │負責人：│      │      │            │        │
│      │            │乙○○  │      │      │            │        │
├───┼──────┼────┼───┼───┼──────┼────┤
│  ４  │一七九八三二│同    右│1.16.│10.│一千一百萬元│庚 ○ ○│
│      │            │負責人：│      │      │            │        │
│      │            │乙○○  │      │      │            │        │
└───┴──────┴────┴───┴───┴──────┴────┘


司法院資訊處製作；財團法人民間司法改革基金會備份。
